臺灣臺北地方法院民事判決　　　　　　　99年度訴字第4474號
原　　　告　國防部軍備局
法定代理人　劉復龍
訴訟代理人　蔚中傑律師
被　　　告　趙建華
上列當事人間請求返還不當得利事件，經本院於民國100年12月
16日言詞辯論終結，判決如下：
    主  文
被告應給付原告新臺幣陸佰肆拾肆萬壹仟肆佰肆拾壹元及自民國
九十九年十月十六日起至清償日止按年利率百分之五計算之利息
，暨自民國九十九年十月十六日起至民國一百年一月十八日止，
按月給付原告新臺幣貳拾萬零貳佰拾玖元。
原告其餘之訴駁回。
訴訟費用由被告負擔二分之一，餘由原告負擔。
本判決第一項於原告以新臺幣貳佰壹拾萬元供擔保後，得假執行
；但被告如以新臺幣柒佰壹拾伍萬元為原告預供擔保，得免為假
執行。
原告其餘假執行之聲請駁回。
    事實及理由
一程序方面：按訴狀送達後，原告不得將原訴變更或追加他訴，
  但擴張或減縮應受判決事項之聲明者，不在此限，民事訴訟法
  第255 條第1 項第3 款定有明文。本件原告起訴聲明請求被告
  遷讓返還坐落臺北市○○區○○段3 小段34-2、35、36地號土
  地及其上門牌臺北市○○區○○路1 段364 巷1 號房屋，並給
  付新臺幣（下同）25,394,187元及其法定遲延利息，暨自起訴
  狀繕本送達翌日起至返還上開房地之日止按月給付423,236 元
  ；嗣於民國100 年11月9 日具狀變更聲明請求被告給付13,814
  ,329元及其法定遲延利息，並自起訴狀繕本送達翌日起至100
  年1 月19日止按月給付230,239 元，核屬減縮應受判決事項之
  聲明，應予准許。
二原告主張：坐落臺北市○○區○○段3 小段34-2、35地號土地
  （下稱系爭34-2、35地號土地）分別為臺北巿及國有，其上門
  牌臺北市○○區○○路1 段364 巷1 號房屋（下稱系爭房屋）
  為國防部後備司令部（即前臺灣警備總司令部）於60年間所建
  ，均以原告為管理機關。被告未經原告同意，占用系爭34-2地
  號土地如附圖所示B 、C 部分（面積分別為325 、149.3 平方
  公尺）、系爭35地號土地如附圖所示A 部分（面積10平方公尺
  ）及系爭房屋逾20年，經原告多次催請返還，被告始於本件起
  訴後之100 年1 月18日返還。被告無權占用系爭房地期間，無
  法律上原因而受利益，致原告受損害，原告得依民法第179 條
  及各機關經管國有公用被占用不動產處理原則第4 點第1 項之
  規定，請求被告自起訴狀繕本送達日前5 年及其後至100 年1
  月19日止，按土地申報地價年息5%及房屋課稅現值年息10% 計
  付相當於租金之不當得利等情。求為判命被告給付原告13,814
  ,329元及自起訴狀繕本送達翌日起至清償日止按年息5% 計 算
  之利息，暨自起訴狀繕本送達翌日起至100 年1 月19日止按月
  給付原告230,239 元之判決，並願供擔保，請准宣告假執行。
三被告辯稱：系爭房地為被告之岳父王廣法擔任軍職時獲配之眷
  舍，然軍方疏未發給居住憑證，且配住該眷舍後，王廣法於高
  雄巿租地自建之房屋即由高雄巿調處無償使用，相當於換屋。
  被告係受王廣法之指示而居住系爭房地，以便照顧王廣法。王
  廣法於97年5月29日死亡後，被告因無棲身之處，遂繼續居住
  ，然已於100年1月18日搬遷等語。聲明請求駁回原告之訴。
四本院之判斷
  本件原告主張：系爭34-2、35地號土地分別為臺北巿所有及國
  有，坐落其上之系爭房屋為國防部後備司令部（即前臺灣警備
  總司令部）於60年間所建，均以原告為管理機關，被告原占用
  系爭34-2地號土地如附圖所示B、C部分（面積分別為325、149
  .3平方公尺）、系爭35地號土地如附圖所示A部分（面積10 平
  方公尺）及系爭房屋逾20年，至100年1月18日始遷讓返還原告
  等情，業據提出土地登記謄本、彩色航照圖、建築執照存根影
  本為證（見本院卷第119、120、10、11頁），並經本院於100
  年1 月18日會同臺北市松山地政事務所測量人員履勘測量，製
  有土地複丈成果圖可稽（即附圖，見本院卷第37、44頁），被
  告亦不爭執，堪認屬實。惟原告主張被告無權占用系爭房地，
  請求被告自起訴狀繕本送達日起前5 年及其後至100 年1 月19
  日止相當於租金之不當得利，為被告所否認。經查：
  (一)被告是否無權占用系爭房地？占用期間為何？
    1.按對於物有事實上管領之力者，為占有人；受僱人、學徒
      、家屬或基於其他類似之關係，受他人之指示，而對於物
      有管領之力者，僅該他人為占有人，民法第940條、第942
      條分別定有明文。被告辯稱：系爭房地為被告之岳父王廣
      法擔任軍職時獲配之眷舍，被告係受王廣法之指示而居住
      系爭房地，以照顧王廣法等語，業據提出84年9 月11日前
      警備總部王前參謀長住宅訪查報告、98年8 月13日更新協
      調會紀錄（記載系爭房屋為「王廣法將軍宅」）、王廣法
      致國防部函等影本為證（見本院卷第27、28、71頁），且
      原告雖否認王廣法生前居住系爭房地係基於合法權源，惟
      不爭執被告為王廣法之女婿，受王廣法之指示而居住於系
      爭房地，以便照顧王廣法等情，佐以系爭房屋於60年間興
      建後，王廣法即於61年10月9 日設籍於該址，迄97年5 月
      29 日 死亡時均未變更等情（見本院卷第111 頁之戶籍資
      料查詢表），堪認於王廣法生前，對於系爭房地有事實上
      管領力者僅為王廣法，被告既受王廣法之指示而居住系爭
      房地，縱然對於系爭房地有管領力，亦僅王廣法為占有人
      ，被告則為占有輔助人。原告雖主張被告於王廣法生前為
      系爭房地之占有人，然未據舉證，尚非可採。
    2.其次，王廣法於97年5月29日死亡後，顯已無從占用系爭
      房地，則被告繼續居住系爭房地至100年1月18日始遷離，
      即難認非本於自己占有之意思，管領系爭房地。被告辯稱
      ：王廣法因獲配系爭房地為眷舍，其於高雄巿租地自建之
      房屋遂由高雄巿調處無償使用，相當於換屋等語，縱然屬
      實，惟系爭房地既非王廣法所有，且被告非王廣法之法定
      繼承人，難認被告對於系爭房地有何占有權源。此外，被
      告並未主張或證明其於王廣法死亡後之97年5月30日至100
      年1 月18日間居住系爭房屋有何占有權源，原告主張被告
      無權占有，即非無據。
  (二)原告請求被告給付不當得利，是否有理由？如何計算？
    1.按無法律上原因而受利益，致他人受損害者，應返還其利
      益，民法第179 條前段定有明文。而無權占有他人之土地
      ，可能獲得相當租金之利益，為社會通常之觀念（最高法
      院61年台上字第1695號判例意旨參照），無權占有他人之
      建物，亦同。本件被告既自97年5 月30日起至100 年1 月
      18 日 止無權占有系爭房地，原告依民法第179 條規定，
      請求被告返還相當於租金之不當得利，為有理由。
    2.又城市地方房屋之租金，以不超過土地及其建築物申報總
      價年息10% 為限，土地法第97條定有明文；另建築房屋之
      基地租金，依土地法第105 條準用同法第97條第1 項規定
      ，亦以不超過該土地申報價額年息10% 為限。所謂土地及
      建築物之總價額，依土地法施行法第25條規定，土地價額
      依法定地價，建築物價額依該管直轄市或縣( 市) 地政機
      關估定之價額。所謂法定地價，依土地法第148 條規定，
      係指土地所有權人依土地法所申報之地價，公有土地以各
      該宗土地之公告地價為申報地價，免予申報（平均地權條
      例第16條前段及其施行細則第21條前段規定參照）。系爭
      34-2 、35 地號土地於96年至98年之公告地價各為每平方
      公尺106,592 元、126,265 元，99年至100 年之公告地價
      各為每平方公尺115,592 元、135,265 元，系爭房屋之價
      額為847, 300元（見本院卷第117 、118 頁之臺北市地價
      查詢表、133 至141 頁之臺北市稅捐稽徵處信義分處100
      年12月8 日北市稽信義乙字第10032562700 號函），均為
      兩造所不爭執。審酌系爭房地位於基隆路，鄰近國父紀念
      館及臺北101 大樓，交通便捷，生活機能良好等情（見本
      院卷第37頁之100 年1 月18日勘驗筆錄），應認被告所獲
      相當於租金之利益應按系爭房地總價額年息5%計算為適當
      ，原告逾此之請求為無理由。再依被告占有系爭34-2、35
      地號土地如附圖所示B 、C 、A 部分之面積325 、149.3
      、10平方公尺計算，其自97年5 月30日起至起訴狀繕本送
      達日99年10月15日止所獲利益為6,441,441 元，另自99年
      10月16日起至100 年1 月18日止每月所獲利益應為237,60
      5 元（詳如後附計算式）。故原告請求被告給付6,441,44
      1 元及其法定遲延利息，另自99年10月16日起至100 年1
      月18日止按月請求被告給付230,239 元，為有理由。
五綜上所述，原告依民法第179條規定，請求被告給付6,441,441
  元及自起訴狀繕本送達翌日即99年10月16日起至清償日止按年
  利率5%計算之利息，暨自99年10月16日起至100年1月18日止按
  月給付230,239元，為有理由，應予准許；逾此之請求，為無
  理由，應予駁回。另原告陳明願供擔保，以代釋明，聲請宣告
  假執行，尚無不合，爰酌定相當之擔保金額准許之，並依職權
  酌定相當之擔保金額，宣告被告預供擔保後得免為假執行。原
  告敗訴部分，其假執行之聲請失所附麗，應予駁回。
六本件判決之基礎已臻明確，兩造其餘攻擊防禦方法及主張舉證
  ，於判決結果不生影響，無一一審究之必要，附此敘明。
七據上論結，本件原告之訴為一部有理由，一部無理由。依民事
  訴訟法第79條、第390條第2項、第392條笫2項，判決如主文。
中    華    民    國   100    年    12    月    30    日
                  民事第七庭  審判長法  官  林玲玉
                                    法  官  陳婷玉
                                    法  官  王筑萱
以上正本係照原本作成。
如對本判決上訴，須於判決送達後20日內向本院提出上訴狀。如
委任律師提起上訴者，應一併繳納上訴審裁判費。
中    華    民    國   100    年    12    月    30    日
                                    書記官  駱俊勳
計算式：
一自97年5月30日起至99年10月15日之不當得利：
  （106,592元×474.3㎡＋126,265元×10㎡）×5%×（216＋
  365）÷365＋（115,592元×474.3㎡＋135,265元×10㎡）×
  5%×288÷365＋847,300元×5%×（216 ＋365＋288）÷365＝
  6,441,441元（元以下四捨五入）。
二自99年10月16日起至100年1月18日止每月之不當得利：
  （115,592元×474.3㎡＋135,265元×10㎡＋847,300元）×5%
  ÷12＝237,605元（元以下四捨五入）。